臺灣高等法院臺中分院刑事判決　　　　96年度上易字第1102號
上　訴　人
即　被　告　甲○○
　　　　　　　　　　　2弄5號.
上列上訴人因詐欺案件，不服臺灣南投地方法院96年度易字第19
號中華民國96年5月17日第一審判決（起訴案號：臺灣南投地方
法院檢察署95年度偵字第4485號），提起上訴，本院判決如下：
    主  文
原判決撤銷。
甲○○幫助意圖為自己不法之所有，以詐術使人將本人之物交付
，累犯，處有期徒刑肆月，如易科罰金，以銀元參佰元即新臺幣
玖佰元折算壹日；減為有期徒刑貳月，如易科罰金，以銀元參佰
元即新臺幣玖佰元折算壹日。
    事  實
一、甲○○於民國（下同）九十四年間因施用毒品案件，經臺灣
    臺中地方法院以九十四年度訴字第二九五號判決判處有期徒
    刑十月、四月，應執行有期徒刑一年，於九十五年四月二十
    五日縮短刑期執行完畢。詎其不知悔改，明知金融機構帳戶
    之存摺、金融卡具有屬人性，為身份上、交易上之重要憑信
    文件，可預見將自己之金融機構帳戶提供他人使用，可能幫
    助他人從事財產犯罪，竟仍基於幫助詐欺取財之不確定故意
    ，於九十五年六月二十日後之某日，在南投縣草屯鎮麥當勞
    餐廳前，將其所有臺灣郵政股份有限公司草屯郵局（下簡稱
    草屯郵局）帳戶（戶名甲○○、局號0000000號、帳
    號0000000號）之存摺簿、印章、金融卡（連同密碼
    ），交付予真實姓名、年籍均不詳、綽號「阿揚」之成年男
    子；嗣上開帳戶存摺、提款卡等物，由詐欺犯罪集團以不詳
    方法取得使用，而該犯罪集團竟基於意圖為自己不法所有之
    犯意，於九十五年七月十三日十四時許撥打電話給丙○佯以
    ：其電話費未繳，已經移送法院，希望儘速處理等語，致使
    丙○陷於錯誤，而依該詐騙集團之指示，於九十五年七月十
    三日十七時許，分二次匯款四十六萬元及三十萬元，共七十
    六萬元進入甲○○上開帳戶內，嗣丙○匯款後發覺受騙，遂
    報警處理，而為警循線查獲上情。
二、案經南投縣政府警察局草屯分局報告臺灣南投地方法院檢察
    署檢察官偵查起訴。
    理  由
一、被告甲○○於原審審理時，固坦承上開帳戶為其所有，惟矢
    口否認有何上開犯行，辯稱：伊因急需現金，看夾報代辦貸
    款，經對方告知查詢信用需要帳戶之存摺簿、金融卡等資料
    ，始將該等資料交付予真實姓名、年籍均不詳、綽號「阿揚
    」之成年男子，交付之後三天，即無法聯絡該名綽號「阿揚
    」之男子，且因上開帳戶內已沒有錢，所以沒做任何處置等
    語。
二、經查：
  (一)上開帳戶為被告向草屯郵局申請開設之事實，為被告於警詢
    、偵查及本院審理中所自承不諱，並有草屯郵局郵政存簿儲
    金立帳申請書、印鑑資料、郵政儲金儲戶申請變更帳戶事項
    申請書及客戶歷史交易清單各一份等在卷可稽（見南投縣政
    府警察局草屯分局刑案偵查卷）。且證人即被害人丙○於九
    十五年七月十三日十四時許，接獲姓名年籍不詳之成年人來
    電聯繫，佯稱電話費未繳、已移送法院處理，並要求匯款入
    上開被告帳戶，被害人丙○誤認為真，因而陷於錯誤，隨即
    於同日十七時許，依指示將七十六萬元轉進上開被告帳戶等
    情，業據證人即被害人丙○於警詢中證述詳實，並有郵政國
    內匯款執據二份、客戶歷史交易清單、內政部警政署反詐騙
    案件紀錄表、受理詐騙帳戶通報警示、詐騙電話斷話簡便格
    式表、臺北市政府警察局南港分局受理刑事案件報案三聯單
    各一份等在卷可稽（見上開刑案偵查卷），足見，被害人丙
    ○所言並非虛構。
  (二)依卷附上開帳戶之客戶歷史交易清單記載：於九十五年六月
    二十日辦理變更印鑑、更換密碼，同年六月二十六日核發金
    融卡，同年六月二十七日以金融卡跨行提領三千百元，經扣
    除手續費六元後，存款餘額僅剩二十二元；於同年七月十日
    先以無存摺存款五百元，旋即以金融卡跨行提領五百元，經
    扣除手續費六元後，存款餘額僅剩十六元等情（見上開刑案
    偵查卷），足認於被害人接獲犯罪集團成員致電行騙之前三
    日內，上開被告帳戶內存款即已先行提領出來，當時存款餘
    額已剩不到一百元，嗣被害人將七十六萬元轉進上開被告帳
    戶後，旋經人連續密集以金融卡跨行分次提領匯入款項之交
    易情形，乃犯罪集團使用人頭帳戶之慣用方法，另觀諸上開
    被告帳戶於被害人轉進七十六萬元之前，先經人以無存摺存
    款五百元，乃犯罪集團成員使用人頭帳戶之前試探可否使用
    該帳戶之手法，益證被告確有將上開帳戶之存摺、金融卡及
    密碼交付犯罪集團成員使用之事實。
  (三)至被告於原審辯稱：係看報要辦貸款而需徵信才交付存摺、
    金融卡、印章及密碼云云，然查被告並無法提供收取存摺等
    物之該名綽號「阿揚」男子之年籍及其他貸款資料，且嗣後
    亦未曾向草屯郵局辦理存摺及金融卡掛失補發手續，亦無向
    員警報案財物遺失之紀錄，此為被告所坦承（見原審法院九
    十六年四月十七日準備程序筆錄）。而金融機構帳戶之存摺
    、金融卡乃事關個人財產權益之保障，則如被告所辯其無法
    聯絡該名綽號「阿揚」男子後，竟未為任何處置，亦不合常
    理，足見被告於九十五年六月二十日後起至同年七月十三日
    被害人遭詐騙匯款前之某日，將前上帳戶之存摺、金融卡及
    密碼交付他人使用之犯行，至為明確。
  (四)按刑法上之故意，分為直接故意（確定故意）與間接故意（
    不確定故意），行為人對於構成犯罪之事實，明知並有意使
    其發生者為直接故意，行為人對於構成犯罪之事實，預見其
    發生而其發生並不違背其本意者為間接故意，間接故意與有
    認識的過失之區別，在於二者對構成犯罪之事實雖均預見其
    能發生，但前者對其發生並不違背其本意，後者則確信其不
    發生。衡諸常情，於金融機構開設帳戶，請領存摺、金融卡
    乙事，係針對個人身分之社會信用而予以資金流通，具有強
    烈之屬人性，且金融機構帳戶為個人理財之工具，申請開設
    金融機構帳戶並無任何特殊之限制，一人得在不同之金融機
    構申請數個存款帳戶使用，此乃眾所週知之事，則依一般人
    之社會經驗，若遇有人不以自己名義申請開戶使用，反而使
    用他人之金融機構帳戶供己使用，均應知他人要求提供帳戶
    ，係欲藉該帳戶取得不法犯罪所得，且欲以之隱匿帳戶內資
    金實際取得人之身分，被告對此自難諉為不知，是被告應可
    預見其將上開帳戶等提供予他人，可能幫助他人從事財產犯
    罪，顯具有幫助他人犯罪之不確定故意甚明。從而，本件事
    證明確，被告幫助詐欺之犯行堪以認定，自應依法論科。
三、查刑法業以中華民國九十四年二月二日總統令修正公布，並
    自九十五年七月一日施行。被告行為後，其應適用之相關法
    律已有變更，茲就與本案適用有關之條文，比較說明如下：
  (一)刑法第33條第5款業經修正公布，修正後刑法第33條第5款規
    定「罰金：新臺幣一千元以上，以百元計算之」，與修正前
    刑法第33條第5款規定「罰金：（銀元）一元以上」不同。
    比較新舊法結果，以修正前即行為時法較有利於被告，故依
    刑法第2條第1項前段規定，本案關於刑法第三百三十九條第
    一項之法定刑罰金部分，自應適用行為時之法律即修正前刑
    法第33條第5款規定決定其罰金部分之法定刑。
  (二)被告行為後，刑法施行法第一條之一於95年6月14日經以華
    總一義字第09500085181號令修正公布增訂。修正增訂之刑
    法施行法第一條之一規定「中華民國九十四年一月七日刑法
    修正施行後（按指九十五年七月一日），刑法分則編所定罰
    金之貨幣單位為新台幣。九十四年一月七日刑法修正時，刑
    法分則編未修正之條文定有罰金刑者，自九十四年一月七日
    刑法修正施行後，就其所定數額提高為三十倍。但七十二年
    六月二十六日到九十四年一月七日新增或修正之條文，就其
    所定數額提高為三倍」。而本件被告所犯上開規定有罰金刑
    ，且為刑法分則編未修正之條文而定有罰金刑者；於刑法施
    行法第一條之一修正增訂前，其貨幣單位為銀元，罰金刑之
    提高標準應適用罰金罰鍰提高標準條例第一條之規定「依法
    律應處罰金、罰鍰者，就其原定數額得提高為2倍至10倍。
    」而再依現行法規所定貨幣單位折算新臺幣條例第二條規定
    「現行法規所定金額之貨幣單位為圓、銀元或元者，以新臺
    幣元之三倍折算之」，比較新舊法適用之結果，其關於法定
    刑為罰金部分之提高標準，新舊法均無不利之情形，故依刑
    法第二條第一項前段規定，本案關於刑法第三百三十九條第
    一項之法定刑罰金提高標準部分，自應適用行為時之法律即
    罰金罰鍰提高標準條例第1條之規定。
  (三)修正前刑法第三十條規定：「幫助他人犯罪者，為從犯。雖
    他人不知幫助之情者，亦同。從犯之處罰，得按正犯之刑減
    輕之」。而修正後刑法第三十條規定：「幫助他人實行犯罪
    行為者，為幫助犯。雖他人不知幫助之情者，亦同。幫助犯
    之處罰，得按正犯之刑減輕之」。新舊法比較結果，修正後
    刑法僅將文字更為釐清，以杜疑義，非屬法律變更之範疇，
    應依一般法律適用原則，適用裁判時法即修正後刑法第三十
    條之規定（參照最高法院九十五年十一月七日第二十一次刑
    事庭會議九十五年刑議字第六號決議）。查本件被告係提供
    上開金融機構帳戶等予他人供財產犯罪使用，並無證據證明
    其有參與財產犯罪之行為，或有與該犯罪集團成員有何犯意
    聯絡，則被告基於幫助詐欺之意思，參與構成要件以外之行
    為，依修正後刑法第三十條第一項規定前段，為幫助犯。
  (四)刑法第四十七條累犯之規定，業於九十四年二月二日修正公
    布，並於九十五年七月一日起施行，按修正後刑法第四十七
    條第一項規定「受徒刑之執行完畢，或一部之執行而赦免後
    ，五年以內故意再犯有期徒刑以上之罪者，為累犯，加重本
    刑至二分之一。」，與修正前刑法第四十七條規定「受有期
    徒刑之執行完畢，或受無期徒刑或有期徒刑一部之執行而赦
    免後，五年以內再犯有期徒刑以上之罪者，為累犯，加重本
    刑至二分之一。」不同，而依被告之前科紀錄，無論依修正
    前刑法第四十七條或修正後第四十七條第一項之規定，均構
    成累犯。
  (五)刑法第四十一條第一項有關易科罰金之折算標準已於九十四
    年二月二日修正公布，罰金罰鍰提高標準條例第二條，並於
    九十五年五月十七日修正刪除，均自九十五年七月一日施行
    ，有關易科罰金之折算標準，由修正前銀元一百元以上三百
    元以下（即新臺幣三百元以上九百元以下）折算一日，提高
    為新臺幣一千元以上三千元以下折算一日，新舊法比較結果
    ，以行為時即修正前規定有利於行為人，依修正後刑法第二
    條第一項前段規定，應適用行為時即修正前刑法第四十一條
    第一項前段、修正前罰金罰鍰提高標準條例第二條之規定，
    諭知易科罰金之折算標準。
四、被告係提供其郵局帳戶之存摺、金融卡及密碼予他人供財產
    犯罪使用，並無證據證明其有參與財產犯罪之行為，或有與
    本件不法集團成員有何犯意聯絡，是被告基於幫助詐欺之意
    思，參與構成要件以外之行為，為幫助犯。綜合前述，核其
    所為，係犯刑法第三十條第一項前段、第三百三十九條第一
    項之幫助詐欺取財罪。被告幫助他人犯詐欺取財罪，係從犯
    ，爰依修正後即裁判時刑法第三十條第二項規定減輕其刑。
    查被告於九十四年間因施用毒品案件，經臺灣臺中地方法院
    以九十四年度訴字第二九五號判決判處有期徒刑十月、四月
    ，應執行有期徒刑一年，於九十五年四月二十五日縮短刑期
    執行完畢等情，有臺灣高等法院被告前案紀錄表、臺灣南投
    地方法院檢察署刑案資料查註紀錄表各一份附本院卷、偵查
    卷內可憑，則被告於五年以內再犯本件有期徒刑以上之罪，
    為累犯，依修正前刑法第四十七條規定，應加重其刑；且其
    加重、減輕刑責事由，依法應先加後減。原審認被告犯罪事
    實明確，予以論罪科刑固非無見；惟被告行為後，為紀念解
    除戒嚴二十週年，予罪犯更新向善之機，而制定「中華民國
    九十六年罪犯減刑條例」，經總統於九十六年七月四日公佈
    ，並於同月十六日施行。被告犯罪時間在九十六年四月二十
    四日之前，所犯合於減刑條件，原審不及適用該條例對被告
    減刑，自有未洽，被告上訴，未載明上訴理由，空言上訴雖
    難憑採，然原判決既有上開可議之處，自應撤銷改判。爰審
    酌被告提供帳戶予他人作為詐欺取財之匯款帳戶，已影響社
    會正常交易安全，且幫助犯罪者隱匿真實身分，增加被害人
    尋求救濟及檢警犯罪偵查之困難性，不肖之徒因而爭相仿效
    藉此手段詐財，以致詐欺集團犯案日益猖獗，致使受害民眾
    不斷增加，若不針對提供人頭帳戶者，予以適度之刑罰，顯
    然無法抑制該類型犯罪之發生；其本身並未實際參與詐欺取
    財之犯行，可責難性較為輕微；及犯罪後否認犯行等一切情
    狀，量處如主文第二項所示之宣告刑四月，並依上開條例第
    二條第一項第三款規定，依法減其宣告刑之二分之一，並就
    減得之刑諭知易科罰金之折算標準。本件郵局帳戶之存摺及
    金融卡雖係被告所有，然業據被告已交付予真實姓名、年籍
    均不詳、綽號「阿揚」之成年男子，且未據扣案，復無證據
    證明尚屬存在，爰不予宣告沒收，附此敘明。
五、被告經合法傳喚，無正當理由不到庭，爰不待其陳述，逕行
    判決。
六、據上論斷，應依刑事訴訟法第369條第1項前段、第364條、
    第371條、第299條第1前段，刑法第2條第1項、第30條第1項
    前段、第2 項，刑法第339 條第1項，第47條、（修正前）
    第41條第1項前段，中華民國九十六年罪犯減刑條例第2條第
    1項第3款、第8條第1項，罰金罰鍰提高標準條例第1條前段
    及修正前同條例第2條，判決如主文。
本案經檢察官乙○○到庭執行職務。
中　　華　　民　　國　　96　　年　　7　　月　　25　　日
            刑事第四庭    審判長法　官  洪  耀  宗
                                法　官  江  德  千
                                法　官  劉  登  俊
上列正本證明與原本無異。
不得上訴。
                                書記官  粘  銘  環
中　　華　　民　　國　　96　　年　　7 　　月　　26　　日
